【裁判字號】    89,上,497
【裁判日期】    900327
【裁判案由】    清償借款
【裁判全文】
臺灣高等法院臺中分院民事判決      八十九年度上字第四九七號
上  訴  人    乙○○
              甲○○
兼  右二人    丙○○
訴訟代理人
被  上訴人    台灣銀行    設台北市○○○路○段一二０號
法定代理人    丁○○      住同右
訴訟代理人    己○○      住同右
複  代理人    戊○○      住同右
右當事人間請求清償借款事件，上訴人對於中華民國八十九年七月十八日台灣彰化地
方法院第一審判決（八十九年度訴字第三六九號），提起上訴，本院判決如左：
      主      文
上訴駁回。
第二審訴訟費用由上訴人連帶負擔。
      事      實
甲、上訴人方面：
一、聲明：(一)原判決廢棄。(二)駁回被上訴人在第一審之訴。(三)如受不利之判決，願供
    擔保，請求免為假執行。
二、陳述及所用證據：除與第一審判決書所載相同者茲引用外，補稱：
  (一)按民法第一千一百五十三條雖規定，繼承人對於被繼承人之債務，負連帶責任。
    但同法第一千一百四十八條前段亦規定，繼承人自繼承開始時，除本法「另有規
    定」外，承受被繼承人財產上之一切權利義務。顯見倘上訴人係屬限定繼承或拋
    棄繼承，依法自無庸對被繼承人之債務負連帶責任至明。
  (二)查上訴人為被繼承人王正之繼承人，但對王正生前之遺產均未繼承，可查遺產為
    證。上訴人既未繼承王正之遺產，依法對王正之債務，自無負連帶責任之義務。
    況上訴人對王正是否有為鍾登發於民國八十三年七月二十九日向被上訴人借用新
    台幣（以下同）五百四十萬元做連帶保證人之事，完全不知情，被上訴人亦未曾
    告知上訴人，果若上訴人事先知情，必依法聲明限定繼承或拋棄繼承，此乃人之
    常情，豈有甘願負連帶責任之理。
  (三)按繼承人自繼承開始時，始承受被繼承人財產上之一切權利義務，在繼承開始前
    對於被繼承人財產上之權利，不過有因繼承開始而取得之期待權，並無所謂既得
    權，對於被繼承人財產上之義務，亦屬無須負擔。查王正死亡時尚有遺產，然上
    訴人等均無繼承，顯見上訴人應已拋棄對王正之繼承權，至為明確，否則豈有未
    繼承任何財產之理。且被上訴人事先未曾告知王正是否有為鍾登發做連帶保證責
    任之事，上訴人事先完全不知情，若令上訴人負責，顯有悖常理，於法未合。原
    審未詳查上情，即為上訴人不利之判決，顯有未當。
  (四)補提土地登記簿謄本七件。
乙、被上訴人方面：
一、聲明：如主文所示。
二、陳述及所用證據：除與第一審判決書所載相同者茲引用外，補稱：
    (一)上訴人於上訴理由狀稱，依民法第一一五三、一一四八條規定，倘上訴人係屬
      限定繼承或拋棄繼承，自無庸對繼承人之債務負連帶責任。惟依該法第一一五
      六、一一七四條規定，「為限定之繼承者，應於繼承開始時起，三個月內，開
      具遺產清冊呈報法院。」「繼承人得拋棄其繼承權，前項拋棄，應於知悉其得
      繼承之時起二個月內以書面向法院為之」。上訴人等於原審已自承於被繼承人
      王正死亡後，並無限定繼承或拋棄繼承等情事，即未依法於規定期限內辦理限
      定繼承或拋棄繼承，已繼承被繼承人王正財產上之權利義務應無疑義。
    (二)上訴人稱其等不知被繼承人王正為訴外人鍾登發於八十三年七月廿九日向被上
      訴人借款之連帶保證人一事，被上訴人亦未通知上訴人，且其等均無繼承王正
      任何遺產云云。然此係因被上訴人在未對保證人追索前，並不知該等情形，故
      亦無從通知，且被繼承人死亡時，不論是否有遺產，繼承人均可自由選擇繼承
      方式，上訴人若於繼承開始時主張限定或拋棄繼承，應依法陳報法院，法律亦
      有公示催告程序及命債權人陳報債權之規定，上訴人得因此免負連帶保證責任
      ，然上訴人未依法於規定期限內呈報法院限定或拋棄繼承，竟稱已拋棄繼承，
      實與法不合。
丙、本院依職權向台南縣鹽水地政事務所調閱座落鹽水鎮○○段牛稠子小段一二六號
    、義稠段七０一號、七０五號、七０八號、七一二號、七一三號、七六一號等土
    地於八十四年十一月廿八日辦理繼承登記之申請資料。
        理      由
一、被上訴人起訴主張訴外人鐘登發於八十三年間邀同上訴人之被繼承人王正為連帶
    保證人，向被上訴人借用新台幣（以下同）五百四十萬元，惟鐘登發自八十四年
    八月二十九日起，即未再攤還本息，屢經催討未獲置理，依約該借款視為全部到
    期，因連帶保證人王正已於八十四年九月十七日死亡，上訴人為其繼承人，依法
    對於王正之債務應負連帶清償責任，爰提起本訴，求為命上訴人連帶給付五百三
    十萬四千八百九十七元，及自八十四年七月二十九日起至清償日止，按年息百分
    之九‧五計算之利息，並自八十四年八月三十日起至清償日止，其逾期在六個月
    以內者，按上開利率百分之十計算，逾期在六個月以上者，按上開利率百分之二
    十計算之違約金之判決。
二、上訴人則以彼等不知其其父王正為人作保情事，且彼等已拋棄對王正之繼承權利
    ，王正生前所遺留之財產全部皆由彼等母親王鐘貴英繼承，房屋皆登記於王鐘貴
    英名下，彼等既未繼承王正之任何遺產，自無庸負連帶清償責任等語，作為抗辯
    。
三、查被上訴人主張訴外人鐘登發於八十三年間邀同上訴人之被繼承人王正為連帶保
    證人，向被上訴人借用五百四十萬元，然訴外人鐘登發自八十四年八月二十九日
    起，即未再攤還本息，而王正於八十四年九月十七日死亡，上訴人為其法定繼承
    人之事實，業據其提出借據影本一份、戶籍謄本二份暨戶籍謄本影本一份、電腦
    查詢單一份等為證，復為上訴人所不爭執，自堪信為真實。
四、按繼承人自繼承開始時，除繼承人依法為限定繼承或拋棄繼承，或權利義務專屬
    於被繼承人本身者外，承受被繼承人之一切權利義務；繼承人對於被繼承人之債
    務，負連帶責任，民法第一千一百四十八條、第一千一百五十三條分別定有明文
    。又繼承人之拋棄繼承權，依民法第一千一百七十四條第二項之規定，應於知悉
    其得繼承之時起二個月內，以書面向法院為之。是繼承權之拋棄為要式行為，如
    不依法定方式為之，依民法第七十三條之規定，自屬無效（最高法院二十三年度
    上字第二六八三號判例參照）。查本件上訴人雖主張渠等並未繼承王正任何遺產
    ，已拋棄繼承云云，然渠等既已自承未向法院為拋棄繼承之法定程序（本院卷二
    四頁、八二頁），依上開說明，渠等所稱之拋棄繼承自不發生拋棄繼承之效力，
    依法，仍發生繼承之效果。況本院向台南縣鹽水地政事務所調閱王正所遺財產之
    繼承登記申請資料中，有上訴人及其母王鐘貴英所立之遺產分割協議書，其中明
    載有「被繼承人之遺產由後列繼承人共同繼承為公同共有‧‧‧今既議定遺產分
    割之方法將有關被繼承人之不動產劃分取得開列於後，今後各自掌管應得分額‧
    ‧‧」「一、鹽水鎮○○段牛稠子小段一二六號義稠段七０一號、七０五號、七
    ０八號、七一二號、七一三號、七六一號、鹽水鎮義稠里八鄰義稠十五號，右所
    有權全部由王鐘貴英取得。二、黃金三錢由丙○○、乙○○、甲○○等三人各自
    取得一錢」等字句，並分別蓋有上訴人及王鐘貴英之印鑑章，上訴人復對此均表
    示無意見，顯見上訴人確已依法繼承王正之財產後再為遺產之協議分割至明。上
    訴人主張渠等已拋棄繼承，未繼承王正之任何遺產及有限定繼承情事等語，核與
    事實有間，不足採信。因此，上訴人既無限定繼承或拋棄繼承之情事，而本件連
    帶保證債務，又無專屬性，揆諸前開法律規定，上訴人自應對此債務負連帶清償
    之責。從而，被上訴人依連帶保證及繼承之法律關係，請求上訴人連帶給付五百
    三十萬四千九百八百九十七元，及自八十四年七月二十九日起至清償日止，按年
    息百分之九‧五計算之利息，並自八十四年八月三十日起至清償日止，其逾期在
    六個月以內者，按上開利率百分之十計算，逾期在六個月以上者，按上開利率百
    分之二十計算之違約金，應屬有據，應予准許。原審判命上訴人如數給付，並為
    假執行之宣告，於法並無不合，上訴意旨指摘原判決不當，求予廢棄改判，為無
    理由，應予駁回。
五、據上論結，本件上訴為無理由，依民事訴訟法第四百四十九條第一項、第八十五
    條第二項，判決如主文。
中      華      民      國    九十      年     三       月    二十七    日
~B1民事第五庭審判長法  官  陳滿賢
~B2                法  官  朱  樑
~B3                法  官  林松虎
右為正本係照原本作成。
如對本判決上訴，須於收受判決送達後二十日內向本院提出上訴書狀，其未表明上訴
理由者，應於提出上訴後二十日內向本院提出上訴理由書（須按他造人數附具繕本）
，並繳納送達用雙掛號郵票拾份（每份參拾肆元）。
上訴時應提出委任律師或具有律師資格之人之委任狀；委任有律師資格者，另應附具
律師及格證書及釋明委任人與受任人有民事訴訟法第四百六十六條之一第一項但書或
第二項（詳附註）所定關係之釋明文書影本。
~B                書記官  陳信和
中      華      民      國     九十      年      三       月    三十    日
附註：
民事訴訟法第四百六十六條之一（第一項、第二項）
對於第二審判決上訴，上訴人應委任律師為訴訟代理人。但上訴人或其法定代理人具
有律師資格者，不在此限。
上訴人之配偶、三親等內之血親、二親等內之姻親，或上訴人為法人、中央或地方機
關時，其所屬專任人員具有律師資格並經法院認為適當者，亦得為第三審訴訟代理人
。
                                                                        Ｈ


司法院資訊處製作；財團法人民間司法改革基金會備份。
